【裁判字號】    91,訴,918
【裁判日期】    920417
【裁判案由】    新型專利異議
【裁判全文】
臺北高等行政法院判決                              九十一年度訴字第九一八號
                              .
    原      告  甲○○
    訴訟代理人  謝銘輝
                李  旦律師（兼送達代收人）
    右  一  人
    複 代理 人  江俊賢律師
    被      告  經濟部智慧財產局
    代  表  人  蔡練生（局長）
    訴訟代理人  丙○○
    參  加  人  乙○○
右當事人間因新型專利異議事件，原告不服經濟部中華民國九十一年一月八日經訴字
第○九○○六三三一五○○號訴願決定，提起行政訴訟，經本院裁定命參加人獨立參
加訴訟，本院判決如左：
    主  文
原告之訴駁回。
訴訟費用由原告負擔。
    事  實
一、事實概要：
    參加人於民國八十九年一月二十八日以「具二種扭力輸出扳手工具」向被告申請
    新型專利，經編訂為第00000000號審查，准予專利（下稱系爭案），公
    告期間，經原告向被告提出異議，經被告審定異議不成立，原告不服，提起訴願
    ，經遭決定駁回，遂向本院提起行政訴訟。
二、兩造聲明：
  (一)原告聲明：
    1.訴願決定及原處分均撤銷。
    2.被告對系爭第00000000號新型專利異議案應為異議成立之處分。
    3.訴訟費用由被告負擔。
  (二)被告聲明：
    1.駁回原告之訴。
    2.訴訟費用由原告負擔。
  (三)參加人聲明（參加人未於言詞辯論期日到場，聲明依準備程序所述記載）：
    1.駁回原告之訴。
    2.訴訟費用由原告負擔。
三、兩造之爭點：系爭案是否有違專利法第九十八條第二項之規定而不符新型專利要
    件？
  (一)原告主張之理由：
    1.原告於八十九年十二月十九日檢附美國專利第0000000號（下稱引證案
      ）系爭案係一已見於刊物且未增進功效之創作事實，所作之變化乃係沿襲習知
      技術，也為熟悉該項技術者所能輕易完成且未能增進功效者，且其構造不能作
      動，顯有違反專利法第九十八條第一項前段及第二項之規定為由，提起異議。
      嗣後參加人於九十年三月十五日申請修正專利範圍，雖被告稱該修正未變更實
      質內容且為限縮申請專利範圍過廣之修正，符合專利法第一百零五條準用第四
      十四條第四項第一款之規定，准予修正，將另行公告，異議案依該修正後內容
      審查云云，嗣原告於九十年七月十七日收受原處分，於同年八月一日始收受修
      正本，雖被告稱修正係為限縮專利範圍，然本案既經原告於八十九年十二月十
      九日異議在案，縱其修正係限縮專利範圍，但仍應先行通知原告，使原告有表
      示意見之機會，否則被告逕行認定為限縮，且逕行依修正後之內容審查異議案
      ，有剝奪原告異議權之嫌。參行政程序法第一百零二條規定「行政機關作成限
      制或剝奪人民自由或權利之行政處分前，除已依第三十九條規定，通知處分相
      對人陳述意見，或決定舉行聽證者外，應給予該處分相對人陳述意見之機會。
      但法規另有規定者，從其規定。」之旨，被告自有違失。
    2.訴願決定稱原告於異議理由書中並未主張系爭案違反專利法第九十八條第一項
      第一款之規定，亦有誤會，查原告於八十九年十二月十九日所提之異議理由書
      第一段第三行明載「係一已見於刊物且未增進功效之創作事實」。該異議理由
      第三段第二項所舉之引證案經美國專利主管機關公告，屬見於刊物之事證，而
      專利法第九十八條第一項第一款亦係規定「申請前已見於刊物或公開使用者」
      ，可見原告已於異議理由書中提出證據主張系爭案不具新穎性，或許被告可抗
      辯該主張不成立，但萬不可以稱原告未主張系爭案不具新穎性，原訴願決定機
      關漏未審查，被告雖有表示，但嗣後更正，均有未洽。
    3.原告於異議時曾詳細比對系爭案與引證案之專利範圍，主張引證案之結構所提
      供之棘齒機構允許鎖緊驅動元件，藉由扳手握把繞著其縱向軸之順時針轉動聯
      繫轉動於一方向，與系爭案欲達成之目的相同。同時比對二者之六項主要構件
      均相同，而二者之圖式比較，亦見系爭案與引證案的零組件相關連結位置相同
      ，雖系爭案之棘齒（12）係置於套接頭座（11）內（此為系爭案稱反作用力由
      套接頭座吸收之原因）且扳塊（40）僅有一個，但其目的、功效和構造顯然並
      無兩樣，即使系爭案中有一些微小構造變化，但皆不是主要構造，不影響屬實
      質相同構造之認定。對此等主張被告僅有組成元件、空間型態明顯有差異，兩
      案當屬不同結構之辯，而訴願決定則對此未為置詞，至於組成元件、空間型態
      有何不同，則未為詳述，僅空泛回覆似未備理由。
    4.原告於異議及訴願時均一再爭執：「板塊運行時會掉落於套接頭座之開口或被
      傘環齒輪所卡置。」對此爭執，被告僅稱實施時所可調整，訴願決定則謂系爭
      案第二、四圖式之傘形齒輪或內環周棘齒尺寸，此等均可視實施生產製造時之
      需要予以增減調整者，板塊位置，更可配合前述二構件尺寸作適當之安排，並
      不會發生板塊掉落或卡置之情事。按前述所稱「可調整」及「適當之安排」俱
      未見系爭案之說明書，亦未見諸參加人之答辯，因此原告於訴願中再爭執：「
      原處分以系爭案之適當實施即可克服此問題為由而代系爭案解釋，此顯未盡客
      觀及合理，而未能根本解決系爭案技術揭露矛盾及不足之問題，故原處分在理
      解該項問題所在時，理當通知系爭案進行說明書及圖式之補充修正，而非代為
      發言，致令系爭案說明書及圖式之揭露仍存產業利用性及模糊技術之困擾事實
      ，故原處分該審定內容顯屬不當。」究該調整及安排為何？且原處分及訴願決
      定之說辭，似均未排除掉落或卡置之可能性，因此僅以可調整或適當安排似不
      足以完全解釋系爭案之可專利性。
    5.系爭案齒環50為傘型齒輪22所囓合傳動之結構單項狀態，至於該齒環50係如何
      定位置、如何與構件進一步連結齒動，及如何達成其「齒環50旋轉之方向與圓
      桿60、61偏擺方向相同，乃藉由圓桿60、61迫緊於斜面33、34而快速傳動套接
      頭30旋轉」或「齒環50旋轉方向與圓桿60、61偏擺方向相反，則形成空轉，無
      法傳動套接頭30旋轉。」等具體結構及傳動關係皆未於說明書中揭露或有任何
      說明，系爭案顯然無法藉其所揭示者而達其預期之目的功效，且亦無法成產業
      可利用之新型，而原處分則稱齒環之相對構造、作用關係均已具體明確；關於
      齒環之安裝安位等屬實施之相關情節，實非系爭重點。於此可見，每對於原告
      所爭執有關之技術問題，被告無法自圓其說時，輒以適當實施或為實施之相關
      情節，實非系爭重點予以迴避。對於一項專利，竟有多處實施的問題，於專利
      說明書未能述明，亦如何能謂其技術已經充分揭露。
    6.系爭案該傘形齒輪並非中間傳動元件，而是傳動力源之構件，而既然係傳動力
      源之構件，不管作用力或反作用力均為傳動原理必然之承受構件，將造成傘形
      齒輪之崩齒。然而引證案上下皆設有齒環，對作用力之分散、承擔反而更能減
      少其傘形齒輪之受力，故對系爭案所謂減少傘型齒輪受損之功效而言，較之引
      證案並未具功效之進步。進言之，系爭案之主要構件已為引證案所揭示，而其
      局部構件之改變所欲達成之減少傘型齒輪受損該等功效，較之引證案實質上並
      未具改良效果，甚有改劣之虞，系爭案顯不具進步性，而提出對引證案之產品
      所做之測試，可知Ｔ形扳手之測試負載（TEST LOAD OF T-HANDLE）僅為95KG-
      CM，可證系爭案實屬運用申請前既有技術或知識，而為熟習該項技術者所能輕
      易完成且未增進功效，殆無進步性可言。對此爭執，被告僅稱係最小負荷測試
      數據、參加人對之公信力有爭執，訴願決定則稱系爭案傘形齒輪相對受力較小
      、引證案傘形齒輪受有較大，其固亦分析系爭案之傘形齒輪為傳動元件之一，
      而引證案之傘形齒輪係直接連動齒環、齒環連動驅動元件，各元件均屬活動，
      驅動元件承受之作用力顯然令直接傳回傘形齒輪，故引證案傘形齒輪受力較大
      乃不爭事實，但二者傘形齒輪之受力大小，並未有何具體分析事證，僅係相對
      言之，是否確實，亦值懷疑？且係原訴願決定機關參考被告答辯所為，自難令
      人信服。
    7.異議申請書第四頁第七項「可供產業利用」的文字為誤記載，而從整個異議申
      請書意旨來看，原告一直爭執不具新穎性，但不爭議產業利用性。
  (二)被告主張之理由：
    1.依專利法第一百零五條準用第四十四條之規定，系爭案自可依法修正其申請專
      利範圍，且系爭案之修正係較原告對系爭案提起異議時之申請專利範圍限縮，
      並不影響原告權益，且就系爭案調查事實及證據之必要考量，自得逕依職權審
      理之。
    2.原處分已於審定理由中載明：「引證案與系爭案屬不同構造，引證案尚難證明
      系爭案不具新穎性」，顯見原處分已針對原告之主張作公平客觀之審定，並無
      漏未審查原告異議主張之情事。
    3.原告略謂原處分僅針對異議理由作空泛回覆。惟原處分已針對異議理由及兩案
      作明確比較，且原處分指明兩案組成元件、空間型態明顯有差異，兩案當屬不
      同結構，係經兩案比較差異後的為之結語，此等詳究原處分書後當可確定，原
      告自不應斷章取義。
    4.查原告於異議理由指稱系爭案板塊會掉落或卡置云云，然原告對系爭案之整體
      構造並非全然瞭解，且無具體明確證據資料佐證，僅以個人觀點為臆測，其判
      定結果自難足採信；而由系爭案第四圖即可明顯判知，齒環係位於套接頭座底
      側，套接頭座之尺寸本即大於傘形齒輪穿出孔，故內棘齒範圍亦大於穿出孔，
      板塊厚度尺寸亦可相對配合使高於傘形齒輪穿出孔，板塊棘齒達成全周嚙合自
      不成問題，此等乃實施時之尺寸調整細節，本勿庸再予如此詳加贅述，故原告
      顯尚未能了解系爭案之相關組合作用關係。另原告所提之環之連動情事，本屬
      新理由，當應不予受理；惟被告答辯仍予指出，系爭案說明書已具體指明，套
      接頭座棘齒下方套置一齒環，齒環並為傘型齒輪嚙合傳動，且有關桿體結構之
      圓桿、套接頭之斜面、彈性元件之凹弧面等，均有闡述整體特定組合關係，此
      等構件組合安置及連動，均乃該行業人仕閱讀系爭案說明書可據以實施者，而
      非仰賴被告再以說明書重新一一詳予闡述者；況一般實施時的能達成之生產裝
      配細節，本非系爭案之技術特徵，亦勿需特予贅述之。系爭案、引證案既為不
      同構造組合及技術運用，且有不同之設計標的考量，況參加人對異議附件三即
      原告提供之產品性能測試結果表格之公信力猶有爭執，自不應作為論究之依據
      ；原處分、訴願決定針對兩案各就其構造、技術論述功能事實，原處分、訴願
      決定觀點自無違誤。原告由兩案為同一（新穎性），爭執至系爭案構造差異具
      有之種種缺失，原告所持之標準，考量起伏甚大、其論點實非公允，理由當難
      足採信。
    5.引證案是利用編號六十二的棘輪與編號四十結合在一起，結合後外包傘型輪，
      之後再與編號二十六結合，前後一共有三層，其中有兩個傳動。系爭案是利用
      編號二十二與五十結合，結合之後利用編號四十一與四十二傳動，再利用編號
      四十四為固定部分，沒有如引證案有三層的構造，兩者結構完全不同，且技術
      不同。系爭案追加案已在美國取得專利，且在美國檢索時也是引用引證案來比
      對追加案，可見兩技術不相同。原告表示是以異議理由書第二頁第三行「已見
      於刊物」這一句話來主張不具新穎性，被告審定時也有審酌。
    6.雖然原告異議理由書中有提到「已見於刊物」的文字來主張不具新穎性，且事
      實上被告有審酌，也在審定書中記載條文，但被告事後認為原告如此的文字不
      應認為有爭議新穎性，所以之後才發函給原訴願決定機關時刪除，如此對原告
      較為有利。根據異議理由書第四段「綜上所述」論結的部分，原告申請書並沒
      有提到新穎性，基於程序正義，顧及原告的利益，且避免原告事後反悔，被告
      才做如此的修正，另外更正函副本有送給原告。
  (三)參加人主張之理由：
    答辯理由同被告。另系爭案之追加案已得到美國的專利。
    理  由
甲、程序方面：
    原告起訴時，被告代表人為陳明邦，嗣於九十一年九月九日變更為蔡練生，茲據
    被告新任代表人具狀聲明承受訴訟，核無不合，應予准許，合先明。
乙、實體方面：
一、參加人於八十九年一月二十八日以「具二種扭力輸出扳手工具」向被告申請新型
    專利，經編訂為第00000000號審查，准予專利，公告期間，經原告向被
    告提出異議，經被告審定異議不成立，原告不服，提起訴願，經遭決定駁回之事
    實，有異議申請書、被告九十年七月十六日（九○）智專三（三）○二○四五字
    第○九○八九○○一○六七號異議審定書及經濟部九十一年一月八日經訴字第○
    九○○六三三一五○○號訴願決定書在卷可憑，堪信為真實。查原告專利異議申
    請書業已載明系爭案違反專利法第九十八條第一項前段之產業上利用性及九十八
    條第二項之進步性（見異議申請書第二頁、第七頁，關於原告於本院審理時復主
    張爭執系爭案不具新穎性部分，理由詳後述），因原告於九十二年四月三日言詞
    辯論已表明不爭執系爭案產業利用性部分，故本件之爭點應為系爭案是否有違專
    利法第九十八條第二項之規定而不符新型專利要件？
二、按稱新型者，謂對物品之形狀、構造或裝置之創作或改良。新型係運用申請前既
    有之技術或知識，而為熟習該項技術者所能輕易完成且未能增進功效時，雖無前
    項所列情事，仍不得依本法申請取得新型專利。為系爭案異議審定時專利法第九
    十七條、第九十八條第二項所明定。查參加人於九十年三月十五申請修正申請專
    利範圍，該修正本與八十九年九月二十一日之審定公告本相較，係刪除第二附屬
    項申請專利範圍，尚不變更技術實質內容，且為限縮申請專利範圍過廣的修正，
    被告依專利法第一百零五條準用第四十四條第四項第一款之規定准予修正，於法
    核無不合，原告就被告准予修正申請專利範圍，既得併同本件異議案，於行政爭
    訟程序聲明不服，請求救濟，原告再主張被告逕行認定准許原告限縮，逕行依修
    正後之內容審查異議案，有剝奪原告異議權之嫌一節，即非可採。故本件應依參
    加人修正後之申請專利範圍內容審查，應先敘明。
三、依卷附發明專利說明書之記載，系爭案申請專利範圍為：
  1.一種具二種扭力輸出扳手工具，係包含有一扳手桿體、一握柄、一套接頭。扳手
    桿體以套接頭座供套接頭套設，並利用握柄作Ｆ柄扳手之操作形式使用，或直接
    調轉握柄而帶動連接桿、傘形齒輪轉動；其特徵在於：扳手桿體之套接頭座內周
    設具棘齒，而套接頭座棘齒下方套置一齒環，齒環並為傘形齒輪嚙合傳動，套接
    頭以二對應弧形槽分別裝設具二端棘齒之板塊與二彈性元件，板塊與二彈性元件
    分別為插銷定位，而於彈性元件側弧形槽上下乃設二斜面，分別供圓桿置設並為
    彈性元件頂持；據以切鈕切控而扳手工具作Ｆ柄扳手使用時，乃利用套接頭板塊
    之其一棘齒嚙合套接頭座內周棘齒，而達到單向傳動另向空轉之Ｆ柄扳手使用形
    態，反作用力並為套接頭座所承受，另當定點調旋握柄得傘形齒輪傳動齒環，如
    齒環旋轉向恰為圓桿偏擺向則可傳動套接頭快速轉動，反轉則因套接頭為板塊棘
    齒嚙合套接頭座內周棘齒，而無法傳動形成空轉者。
  2.依據申請專利範圍第一項所述之具二種扭力輸出扳手工具，其中該握柄得直接結
    合連接桿，據以握柄轉動連接桿傳動傘形齒輪轉動者。
  3.依據申請專利範圍第一項所述之具二種扭力輸出扳手工具，其中該握柄得以活動
    座樞結桿體再樞結連接桿，藉由其組合形態得增兩種操作形態配合應用者。
四、引證案係八十年十月二十二日公布之美國第0000000號專利案及其部分中
    譯本，異議附件三為引證案之產品性能測試結果表格。引證案依其申請專利範圍
    及摘要（中譯本參照）顯示，引證案雖設有傘齒輪、棘齒、齒環、驅動塊、套接
    殼等，但其套接殼內並未設棘齒，棘齒係設於二齒環內，驅動塊利用二棘齒與齒
    環配合驅動；相較於系爭案係於套接頭座周設棘齒，且套接頭係以板塊、彈性元
    件與插鎖，分別與套接頭座配合驅動，引證案與系爭案於上揭組成構件及其空間
    組態已有明顯不同，自非相同新型結構。而系爭係針對習用Ｆ柄扳手使用形態或
    快速轉柄傳動形態使用，其反作用力均作用於傘形齒輪，造成傘形齒輪之崩齒毀
    損之缺點，而使扳手工具施以扭力之反作用力回傳套接頭座承受，其傘形齒輪僅
    作傳動作用，保障工具使用壽命，而引證案於套接頭座並未周設棘齒，其反作用
    力並未如系爭案由套接頭回傳由固定之套接頭座承受，引證案之傘形齒輪係直接
    連動齒環，齒環連動驅動元件，各元件均屬活動件，驅動元件承受之作用力顯然
    會直接傳回傘形齒輪，引證案傘形齒輪受力自較系爭案傘形齒輪受力為大，系爭
    案將反作用力由套接頭回傳由固定之套接頭座承受，可避免造成傘形齒輪之崩齒
    毀損，系爭案上述工具受力型態改變，自具有確保工具使用壽命之功效增進，引
    證案之結構特徵不足以證明系爭案不具進步性。
五、至原告所提對引證案之產品所做之測試，可知Ｔ形扳手之測試負載 （TEST LOAD
    OF T-HANDLE）僅為95KG-CM，可證系爭案實屬運用申請前既有技術或知識，而為
    熟習該項技術者所能輕易完成且未增進功效一節。姑不論參加人對測試之公信力
    尚有疑義，依該測試僅為一最小負荷測試數據，而對系爭案或引證案之工具於實
    際使用操作時，因應各種情況自應考慮較大受力負荷範圍，故亦不能以系爭案之
    一最小負荷測試數據，即認系爭案之創作背景不存在而不具進步性。又原告雖於
    本院審理時復主張爭執系爭案不具新穎性，但查，原告專利異議申請書第二項、
    第七頁業已載明系爭案違反專利法第九十八條第一項前段之產業上利用性及九十
    八條第二項之進步性，足見原告異議理由並未爭執系爭案之新穎性，雖原告於異
    議申請書第一項提及系爭案係一已見刊物之創作，惟綜合異議理由全體觀之，原
    告當時異議理由均係針對系爭案不具產業上利用性（此部分業據原告於審理時表
    明不爭執）及進步性為爭執，並未以系爭案不具新穎性為異議事由，故被告於九
    十年十二月五日以（九○）智專三（三）○二○四五字第○九○九九○○一五四
    二號函更正，將前揭原處分理由中所誤引之「不具新穎性」及「第一款」部分予
    以刪除，經核依法並無不合，原告就系爭案不具新穎性之主張，已毋庸於本件審
    酌。且關於系爭案與引證案為不同之結構特徵，已如前述，縱認原告於異議時亦
    主張系爭案不具新穎性，依被告九十年七月十六日之原處分及本院前揭說明，原
    告此部分之主張，仍非有據，均併此敘明。
六、因此，系爭案並無違反異議審定時專利法第九十八條第二項之規定，而不符發明
    專利要件。從而被告為異議不成立之審定，並無不合，訴願決定予以駁回，亦屬
    妥適，原告請求撤銷訴願決定及原處分，並應將系爭案為異議成立之處分，為無
    理由，應予駁回。
據上論結，本件原告之訴為無理由，爰依行政訴訟法第九十八條第三項前段，判決如
主文。
中      華      民      國    九十二    年      四      月     十七     日
                        臺 北 高 等 行 政 法 院   第 三 庭
                                           審 判 長 法  官  姜素娥
                                                    法  官  林文舟
                                                    法  官  陳國成
右為正本係照原本作成。
如不服本判決，應於送達後二十日內，向本院提出上訴狀並表明上訴理由，如於本判
決宣示後送達前提起上訴者，應於判決送達後二十日內補提上訴理由書（須按他造人
數附繕本）。
中      華      民      國    九十二    年      四      月     十八     日
                                                    書記官  王英傑


司法院資訊處製作；財團法人民間司法改革基金會備份。
